ACORDAO-COMPLETO-2421626

ACÓRDÃO 9255/2020 ATA 30/2020 - SEGUNDA CÂMARA

VISTOS, relatados e discutidos estes autos em que se analisam atos de pensão militar deferidos pelo Comando da Aeronáutica, em favor das beneficiárias acima identificadas. 
ACORDAM os Ministros do Tribunal de Contas da União, reunidos em Sessão da 2ª Câmara, ante as razões expostas pelo Relator, e com fulcro no art. 71, incisos III e IX, da Constituição Federal e nos arts. 1º, inciso V, e 39, inciso II, da Lei 8.443/1992, c/c o art. 259, inciso II, do Regimento Interno/TCU, em:
9.1. considerar legal a concessão de pensão militar em benefício das Sras. Graciete Meire Lopes de Carvalho, Maria de Lourdes Lopes de Carvalho, Ana Maria de Carvalho Sampaio, Margareth Lopes de Carvalho e Rosa de Fátima Lopes de Carvalho, conferindo registro ao correspondente ato;
9.2. considerar ilegal a concessão de pensão militar em benefício das Sras. Tania Regina da Cunha Bittencourt e Marcia Valeria Bittencourt de Souza, negando registro ao respectivo ato;
9.3. aplicar a orientação fixada no verbete da Súmula/TCU 106 acerca das parcelas indevidamente percebidas de boa-fé pelas interessadas de que trata o subitem 9.2 retro;
9.4. determinar ao Comando da Aeronáutica, em relação ao ato indicado no subitem 9.2 acima, que: 
9.4.1. no prazo de 15 (quinze) dias, a contar da ciência desta deliberação, abstenha-se de realizar pagamentos decorrentes do ato impugnado, sujeitando-se a autoridade administrativa omissa à responsabilidade solidária, nos termos do art. 262, caput, do Regimento Interno/TCU;
9.4.2. dê ciência, no prazo de 15 (quinze) dias, a contar do recebimento da notificação deste Acórdão, do inteiro teor desta Deliberação às Sras. Tania Regina da Cunha Bittencourt e Marcia Valeria Bittencourt de Souza, em especial, no que diz respeito ao direito de opção pela percepção de um dos 2 (dois) benefícios de pensão militar que estão sendo pagos atualmente, encaminhando a este Tribunal, no prazo de 30 (trinta) dias, comprovante das referidas ciências;
9.4.3. alerte as aludidas interessadas de que o efeito suspensivo proveniente da interposição de possíveis recursos perante o TCU não as exime da devolução dos valores percebidos indevidamente após a respectiva notificação, caso os recursos não sejam providos;
9.5. esclarecer ao órgão de origem que poderá emitir novo ato de concessão, livre da irregularidade indicada neste processo, submetendo-o a este Tribunal, nos termos da IN/TCU 78/2018.

Atos de pensão militar deferidos pelo Ministério da Defesa/Comando da Aeronáutica, em favor das beneficiárias acima identificadas.

Segunda Câmara

Comando da Aeronáutica/Ministério da Defesa.

3.  Interessadas: Tania Regina da Cunha Bittencourt (XXX.993.407-XX); Marcia Valeria Bittencourt de Souza (XXX.371.907-XX); Graciete Meire Lopes de Carvalho (XXX.728.607-XX); Maria de Lourdes Lopes de Carvalho (XXX.272.127-XX); Ana Maria de Carvalho Sampaio (XXX.180.087-XX); Margareth Lopes de Carvalho (XXX.584.077-XX); Rosa de Fátima Lopes de Carvalho (XXX.866.367-XX).

13.1. Ministros presentes: Ana Arraes (Presidente), Augusto Nardes, Aroldo Cedraz e Raimundo Carreiro.
13.2. Ministros-Substitutos presentes: Marcos Bemquerer Costa (Relator) e André Luís de Carvalho.

ACORDAO-COMPLETO-2437859

Acórdão de Relação 12830/2020 - Segunda Câmara

Acórdão de Relação

MARCOS BEMQUERER

Adoto como Relatório, com os pertinentes ajustes de forma, a instrução da Secretaria de Fiscalização de Pessoal por meio da qual o presente processo é analisado, cujo encaminhamento contou com a anuência da Procuradora-Geral Cristina Machado da Costa e Silva (peças 19 a 21) :
"EXAME TÉCNICO
2.	Os procedimentos para exame, apreciação e registro de atos de pessoal encontram-se estabelecidos na Instrução Normativa TCU 78/2018 e na Resolução TCU 206/2007. Essas normas dispõem que os atos de pessoal disponibilizados por meio do e-Pessoal devem ser submetidos previamente a críticas automatizadas, com base em parâmetros predefinidos.
3.	As críticas das informações cadastradas na etapa de coleta do ato foram elaboradas e validadas levando-se em conta as peculiaridades de cada ato. Os itens verificados nessa etapa são inerentes a dados cadastrais, fundamentos legais, mapa de tempo, ficha financeira, assim como eventuais ocorrências de acumulação. Trata-se de verificações abrangentes, minuciosas e precisas e sem a necessidade de ação humana e, portanto, menos suscetível a falhas. As críticas aplicadas estão discriminadas no sistema, no Menu e-Pessoal, opção 'Crítica', que podem ser acessadas mediante concessão de perfil específico a servidores do TCU responsáveis pela análise.
4.	Além das críticas automatizadas, há verificação humana adicional no caso de haver alertas do sistema ou informações não formatadas, como esclarecimentos do gestor ou do controle interno.  
5.	As críticas também consideram os registros do Sistema Integrado de Administração de Recursos Humanos (Siape) . O Siape disponibiliza informações atualizadas sobre as parcelas que integram os proventos, diferentemente, portanto, do e-Pessoal, que informa as parcelas no momento do registro do ato. 
6.	Essa confrontação com o Siape fornece uma visão atual e verdadeira da situação, o que permite descaracterizar irregularidades e inconsistências que, embora constantes do e-Pessoal, já foram corrigidas.
8.	As verificações detectadas nos atos encontram-se discriminadas na aba de pendências de cada ato no sistema e-Pessoal, bem como nos espelhos dos atos contemplados por esta instrução.
Exame das Constatações
8.	A instrução inicial da Sefip foi pela legalidade dos atos do presente processo.
9.	Entretanto, o parecer do Ministério Público junto ao TCU foi pela realização de diligências conforme transcrição a seguir, peça 01:
'2. Quanto as concessões das peças 1 e 3, opinamos por que sejam destacadas e que seja realizada diligência à Subdiretoria de Inativos e Pensionistas - SDIP - do Comando da Aeronáutica para que:
2.1 justifique o cálculo da pensão deixada pelo militar Carlos Gonçalves de Carvalho na graduação de 2º tenente, uma vez que o interessado estava no posto de 1º Sargento na ativa e os fundamentos legais informados no ato de peça nº 3 não justificam o cálculo da pensão dois postos acima do posto da ativa;
2.2 encaminhe cópia dos elementos que comprovam a dependência econômica das pensionistas MARCIA VALERIA BITTENCOURT DE SOUZA e TANIA REGINA DA CUNHA BITTENCOURT, habilitadas na condição de irmãs do militar FLAVIO LUCIO DA CUNHA BITTENCOURT, bem como informe qual o outro benefício que as beneficiárias acumulam com a presente pensão militar, enviando cópias dos contracheques de ambos os benefícios.'
10.	Esta Unidade técnica diligenciou o Comando da Aeronáutica, peça 03, e as respostas passam a ser analisadas a seguir:
11.	No que se refere ao ato nº 34787/2016, que tem como instituidor o Sr. CARLOS GONCALVES DE CARVALHO, verifica-se que ele é considerado ex-combatente por ter servido em Zona de Guerra, conforme transcrição da resposta do Comando da Aeronáutica, peça 13, pág. 03:
'a) Instituidor: CARLOS GONÇALVES DE CARVALHO (CPF XXX.300.317-XX) Ato N° 34787/2016 - o militar ao ser transferido para reserva remunerada da Aeronáutica, através da Portaria n° GM1, de 18 JUL 1967, de acordo com os artigos 12, letra 'a', e 60 da Lei n° 4.902, de 16 DEZ 1965, teve garantidos os proventos do posto de Segundo Tenente pelo art. 59, da Lei n° 4.902, de 16 DEZ 1965, por estar amparado pelo art. 1º da Lei n° 1.156, de 12 JUL 1950, combinado com a Lei n° 4.328, de 30 ABR 1964, visto contar com mais de 25 anos de efetivo serviço e haver servido na Zona de Guerra, definida pelo Decreto Secreto nº 10 490-A de 25 SET 1942;'
12.	Assim, verificada a legislação que ampara a aludida reserva do instituidor, constata-se que o pagamento da pensão militar com base em proventos de 2º Tenente está amparada legalmente, podendo o ato receber a chancela pela legalidade.
13.	Quanto ao ato nº 2779/2016, que tem como beneficiárias as Sras. MARCIA VALERIA BITTENCOURT DE SOUZA e TANIA REGINA DA CUNHA BITTENCOURT na condição de irmãs do instituidor, Sr. FLAVIO LUCIO DA CUNHA BITTENCOURT, o Comando da Aeronáutica se pronunciou da seguinte forma, peça 13, pág. 03: 
'b) Instituidor: FLÁVIO LÚCIO DA CUNHA BITTENCOURT (CPF XXX.371.907-XX) Ato N° 2779/2016 - o militar faleceu em 04 DEZ 1997, consequentemente, a pensão foi concedida às suas irmãs tendo como base o inciso 'V' do Art. 7° da Lei n° 3.765, de 04 MAIO 1960, que prevê a concessão às irmãs germanas consanguíneas, solteiras, viúvas ou desquitadas, não sendo necessária a comprovação de dependência econômica do militar.'
14.	Esta unidade técnica concorda com o posicionamento apresentando por aquele Grande Comando Militar, uma vez que a redação original do inciso 'V' do Art. 7° da Lei n° 3.765 não exige que as beneficiárias sejam dependentes econômicas do instituidor.
15.	Entretanto, verificou-se que as beneficiárias acumulam 02 pensões militares, em desacordo com o inciso I do art. 29 da lei 3.765/60, redação dada pela Medida Provisória 2215/01, in verbis: 
"Art. 29. É permitida a acumulação: (Redação dada peça Medida provisória nº 2.215-10, de 31.8.2001) 
 I - de uma pensão militar com proventos de disponibilidade, reforma, vencimentos ou aposentadoria;"   
16.	Uma das pensões militares acumuladas foi deixada pelo genitor das interessadas, Sr. ALBERTO MARCIO BITTENCOUR, e já se encontra apreciada pela legalidade por esta Corte, TC Processo 019.722/2018-4, ato nº 47285/2016, peça 15, sendo oportuno frisar que o instituidor faleceu em 04/02/2006, ou seja, após a mudança da redação do art. 29 da Lei 3765/60 pela MP 2215/01, lembrando que a lei que rege a concessão da pensão é a vigente à data do óbito do instituidor. 
17.	Dessa forma, verifica-se que as interessadas acumulam uma pensão militar deixada pelo pai e uma deixada pelo irmão, sendo que a deixada pelo pai tem vigência após a nova redação do art. 29 da Lei 3765/60, que a partir de 2001 proibiu o acúmulo de 02 (duas) pensões militares. No quadro a seguir são apresentados os benefícios acumulados:
	Titulares
	Ato nº 
	Falecimento
	Espécie

	MARCIA VALERIA BITTENCOURT DE SOUZA e TANIA REGINA DA CUNHA BITTENCOURT
	47285/16
	04/02/2006
	Pensão militar da Aeronáutica - instituída pelo falecimento do pai

	MARCIA VALERIA BITTENCOURT DE SOUZA e TANIA REGINA DA CUNHA BITTENCOURT
	2779/2016
	04/12/1997
	Pensão militar da Aeronáutica - instituída pelo falecimento do irmão

18.	É oportuno informar que o ato em estudo deu entrada no TCU há menos de 05 anos, fato de dispensa a realização de contraditório e ampla defesa junto às interessadas, podendo este ser apreciado pela ilegalidade. Deve ser apresentado às interessadas o direito a opção por 01 (uma) das 02 (duas) pensões que estão sendo pagas atualmente. 
PROPOSTA DE ENCAMINHAMENTO 
19.	Ante o exposto, com fundamento no art. 71, inciso III, da Constituição Federal, no art. 1º, inciso V, e art. 39, incisos I e II, da Lei 8.443/1992, no art. 260 do Regimento Interno do Tribunal de Contas da União, propõe-se:
a) considerar legal o ato nº ato nº 34787/2016, promovendo seu registro;
b) considerar ilegal o ato nº 2779/2016, negando-lhe o registro e determinando ao Comando da Aeronáutica o que se segue: 
b.1) no prazo de 15 (quinze) dias, a contar da ciência desta Deliberação, abstenha-se de realizar pagamentos decorrentes do ato impugnado, sujeitando-se a autoridade administrativa omissa à responsabilidade solidária, nos termos do art. 262, caput, do Regimento Interno/TCU; 
b.2) dê ciência, no prazo de 15 (quinze) dias, a contar do recebimento da notificação deste Acórdão, às Sra. MARCIA VALERIA BITTENCOURT DE SOUZA e TANIA REGINA DA CUNHA BITTENCOURT, encaminhando a este Tribunal, no prazo de 30 (trinta dias) , comprovante da referida ciência; 
b.3) alerte as Sras. MARCIA VALERIA BITTENCOURT DE SOUZA e TANIA REGINA DA CUNHA BITTENCOURT que o efeito suspensivo proveniente da interposição de possíveis recursos perante o TCU não as exime da devolução dos valores percebidos indevidamente após a respectiva notificação, caso os recursos não sejam providos.
b.4) esclarecer à unidade de origem, com supedâneo no art. 262, § 2º, do Regimento Interno, que a concessão considerada ilegal poderá prosperar mediante a emissão e o encaminhamento a este Tribunal de novo ato concessório, escoimado das irregularidades apontadas nestes autos; 
b.5) apresente às Sras. MARCIA VALERIA BITTENCOURT DE SOUZA e TANIA REGINA DA CUNHA BITTENCOURT o direito à opção por 01 (um) dos benefícios de pensão militar dos 02 (dois) que estão sendo pagos atualmente."
	É o Relatório.

não há.

Procuradora-Geral Cristina Machado da Costa e Silva.

PENSÃO MILITAR. ACUMULAÇÃO ILEGAL DE BENEFÍCIOS PREVIDENCIÁRIOS. DESCUMPRIMENTO DAS REGRAS DO ART. 29 DA LEI 3.765/1960. BENEFICIÁRIAS DE DUAS PENSÕES MILITARES, SENDO UMA PENSÃO INSTITUÍDA APÓS 2001. ILEGALIDADE, COM RECUSA DE REGISTRO AO ATO. LEGALIDADE DO OUTRO ATO, COM DETERMINAÇÃO PARA O REGISTRO CORRESPONDENTE. Nos termos da redação do art. 29 da Lei 3.765/1960 dada pela Medida Provisória 2.215-10, de 31 de agosto de 2001, passou a ser permitida a acumulação de uma pensão militar com proventos de disponibilidade, reforma, vencimentos ou aposentadoria ou de uma pensão militar com a de outro regime.

PENSÃO MILITAR (PMIL)

Secretaria de Fiscalização de Pessoal - Sefip.

Em apreciação dois atos de pensão militar deferidos pelo Comando da Aeronáutica, em benefício das Sras. Tania Regina da Cunha Bittencourt, Marcia Valeria Bittencourt de Souza, Graciete Meire Lopes de Carvalho, Maria de Lourdes Lopes de Carvalho, Ana Maria de Carvalho Sampaio, Margareth Lopes de Carvalho e Rosa de Fátima Lopes de Carvalho.
2.	Em cumprimento ao Acórdão 7161/2017-TCU-Segunda Câmara (peça 2) , foi realizada a diligência proposta pelo Ministério Público junto ao TCU, representado pela Procuradora-Geral Cristina Machado da Costa e Silva, conforme transcrição a seguir (peça 01) :
"2. Quanto as concessões das peças 1 e 3, opinamos por que sejam destacadas e que seja realizada diligência à Subdiretoria de Inativos e Pensionistas -SDIP - do Comanda da Aeronáutica para que:
2.1 justifique o cálculo da pensão deixada pelo militar Carlos Gonçalves de Carvalho na graduação de 2º tenente, uma vez que o interessado estava no posto de 1º Sargento na ativa e os fundamentos legais informados no ato de peça nº 3 não justificam o cálculo da pensão dois postos acima do posto da ativa;
2.2 encaminhe cópia dos elementos que comprovam a dependência econômica das pensionistas MARCIA VALERIA BITTENCOURT DE SOUZA e TANIA REGINA DA CUNHA BITTENCOURT, habilitadas na condição de irmãs do militar FLAVIO LUCIO DA CUNHA BITTENCOURT, bem como informe qual o outro benefício que as beneficiárias acumulam com a presente pensão militar, enviando cópias dos contracheques de ambos os benefícios."
3.	A unidade técnica diligenciou o Comando da Aeronáutica (peça 03) e obteve resposta do órgão por meio do documento acostado à peça 13.
4.	Após a análise das informações coletadas, os pareceres exarados nos autos pela Secretaria de Fiscalização de Pessoal - Sefip (peças 19 e 20) e pelo Ministério Público/TCU (peça 21) são convergentes, no sentido de concluir pela ilegalidade da pensão instituída pelo militar Flávio Lucio da Cunha Bittencourt às Sras. Marcia Valeria Bittencourt de Souza e Tania Regina da Cunha Bittencourt (peça 16) , e pela legalidade da concessão pensional deixada pelo Sr. Carlos Gonçalves de Carvalho (peça 17) . 
5. 	No tocante ao segundo ato, o Comando da Aeronáutica informou que o referido instituidor da pensão militar em favor das Sras. Graciete Meire Lopes de Carvalho, Maria de Lourdes Lopes de Carvalho, Ana Maria de Carvalho Sampaio, Margareth Lopes de Carvalho e Rosa de Fátima Lopes de Carvalho, é considerado ex-combatente por ter servido em Zona de Guerra, de modo que a Sefip deu a chancela da legalidade para o ato.
6.	Assiste razão à unidade técnica uma vez que, segundo o Comando da Aeronáutica, o Sr. Carlos Gonçalves de Carvalho, ao ser transferido para reserva remunerada, teve garantidos os proventos do posto de Segundo Tenente pelo art. 59 da Lei 4.902/1965, por estar amparado pelo art. 1º da Lei 1.156/1950, c/c a Lei n° 4.328/1964, visto contar com mais de 25 anos de efetivo serviço e haver servido na Zona de Guerra.
7.	Dessa forma, verificada a legislação que fundamenta a aludida reserva do instituidor, constata-se que o pagamento da pensão militar com base em proventos de 2º Tenente está amparado legalmente, podendo o ato receber a chancela pela legalidade.
8.	Já quanto à concessão instituída pelo Sr. Flavio Lucio da Cunha Bittencourt às Sras. Marcia Valeria Bittencourt de Souza e Tania Regina da Cunha Bittencourt, apontou-se que a pensão foi concedida na vigência de norma que não exigia a comprovação de dependência econômica do instituidor. 
9.	Ocorre que a Sefip constatou a acumulação de duas pensões militares pelas irmãs, Tania Regina da Cunha Bittencourt e Marcia Valeria Bittencourt de Souza, em desacordo com o inciso I do art. 29 da Lei 3.765/1960, com a redação dada pela Medida Provisória 2215/2001. O instituidor faleceu em 04/02/2006, após a mudança da redação do art. 29 da Lei 3765/60 pela MP 2215/01, e a lei que rege a concessão da pensão é a vigente à data do óbito do instituidor. 
10.	Assim, verificou-se que as interessadas acumulam uma pensão militar deixada pelo pai (já apreciada pela legalidade por esta Corte, mediante o Acórdão 5831/2018-TCU-Segunda Câmara) e uma deixada pelo irmão (que ora se aprecia) , sendo que a deixada pelo pai tem vigência após a nova redação do art. 29 da Lei 3.765/1960 que, a partir de 2001, proibiu o acúmulo de duas pensões militares, conforme demonstrado na tabela abaixo:
	Titulares
	Ato nº 
	Falecimento
	Espécie

	Marcia Valeria Bittencourt de Souza e Tania Regina da Cunha Bittencourt
	47285/16
	04/02/2006
	Pensão militar da Aeronáutica - instituída pelo falecimento do pai

		2779/2016
	04/12/1997
	Pensão militar da Aeronáutica - instituída pelo falecimento do irmão

11.	Em 2001, com a edição da Medida Provisória 2.215-10, o mencionado dispositivo passou a viger com a seguinte redação:
"Art. 29.  É permitida a acumulação: 
I - de uma pensão militar com proventos de disponibilidade, reforma, vencimentos ou aposentadoria; 
II - de uma pensão militar com a de outro regime, observado o disposto no art. 37, inciso XI, da Constituição Federal." 
12.	Vê-se, desse modo, que nos termos da norma legal de regência, somente é permitido à pensionista acumular dois benefícios, quando se tratar de uma pensão militar combinada a de outro regime, ou apenas uma pensão militar, e não duas, como ocorre com as interessadas precitadas. Em idêntica exegese, alinho o Acórdão 8419/2020-TCU-Segunda Câmara (rel. Min. Augusto Nardes) .
13.	À luz do atual entendimento do referido art. 29 dado pelo MP 2.215-10/2001, concordo com a Sefip e com o Ministério Público/TCU no sentido de que houve a concessão indevida de pensão, razão pela qual deva ser considerada ilegal, negando-se registro ao correspondente ato.
14. 	Outrossim, de conformidade com o art. 262 do Regimento Interno deste Tribunal, importa determinar ao Comando da Aeronáutica que faça cessar os pagamentos decorrentes do ato impugnado, sob pena de responsabilidade solidária da autoridade administrativa omissa. 
15.	Deve-se, também, determinar ao órgão de origem que comunique às Sras. Tania Regina da Cunha Bittencourt e Marcia Valeria Bittencourt de Souza acerca do direito de opção pela percepção de um dos 2 (dois) benefícios de pensão militar que estão sendo pagos atualmente, bem assim sobre a deliberação do Tribunal, alertando-as de que o efeito suspensivo proveniente da interposição de eventuais recursos junto ao TCU não as exime da devolução dos valores percebidos indevidamente após a notificação, caso esses recursos não sejam providos. Após, o órgão de origem deve remeter ao Tribunal documento comprobatório de que as interessadas foram cientificadas do julgamento desta Corte.
	Ante o exposto, manifesto-me por que seja adotada a deliberação que ora submeto a este Colegiado.
TCU, Sala das Sessões, em 1º de setembro de 2020.
MARCOS BEMQUERER COSTA
Relator